臺灣台南地方法院民事判決　九十二年度訴字第一○七○號
　　原　　　告　　丙○
　　訴訟代理人　　李季錦律師
　　　　　　　　　甲○○
　　　　　　　　　洪梅芬律師
　　右　一　人
　　複　代理人　　何冠慧律師
　　被　　　告　　小東市場自治管理委員會
　　　　　　　　　　　　　　　.
　　兼法定代理人　庚○○　　　.
　　被　　　告　　乙○　　　　.
　　　　　　　　　林己○○　　.
　　　　　　　　　戊○○　　　.
　　右五人共同
　　訴訟代理人　　蔡文斌律師
　　　　　　　　　江信賢律師
　　　　　　　　　蔡麗珠律師
　　　　　　　　　邱銘峰律師
右當事人間請求遷讓房屋事件，經本院於民國九十二年十二月十八日言詞辯論終結，
判決如左：
    主      文
被告小東市場自治管理委員會應將坐落台南市○○段八二四地號土地上建號一００四
號（建物門牌號碼：台南市○○路八二號）如附圖二所示編號四三０、四三一部分（
面積各０‧００二四公頃）之攤位，遷讓交還予原告。
被告乙○應將坐落台南市○○段八二四地號土地上建號一００四號（建物門牌號碼：
台南市○○路八二號）如附圖二所示編號四二二部分（面積０‧００二四公頃）之攤
位，遷讓交還予原告。
被告戊○○應將坐落台南市○○段八二四地號土地上建號一００四號（建物門牌號碼
：台南市○○路八二號）如附圖二所示編號四三二部分（面積０‧００二四公頃）之
攤位，遷讓交還予原告。
被告林己○○應將坐落台南市○○段八二四地號土地上建號一００四號（建物門牌號
碼：台南市○○路八二號）如附圖二所示編號四三六部分（面積０‧００二四公頃）
之攤位，遷讓交還予原告。
原告其餘之訴駁回。
訴訟費用由被告負擔。
本判決原告勝訴部分於原告各以新臺幣壹拾柒萬元為被告小東市場自治管理委員會、
乙○、戊○○、林己○○供擔保後，得假執行。但被告小東市場自治管理委員會、乙○、戊○○、林己○○如於執行標的物拍定、變買前，各以新臺幣伍拾萬元為原告預
供擔保，得免為假執行。
原告其餘假執行之聲請駁回。
    事實及理由
一、按訴狀送達後，原告不得將原訴變更或追加他訴。但擴張或減縮應受判決事項之
    聲明者，不在此限。被告於訴之變更或追加無異議，而為本案之言詞辯論者，視
    為同意變更或追加。民事訴訟法第二百五十五條第一項第三款、第二項定有明文
    。本件原告起訴時係請求「（一）被告小東市場自治管理委員會（以下稱小東市
    場管委會）與被告庚○○應將坐落於台南市○○段第八二四地號土地上，建號一
    ００四號（建物門牌號碼：台南市○○路八二號）如附圖一所示Ａ（即編號四二
    九、四三０）部分（佔用面積及位置以實測為準）之地上建物，遷讓交還予原告
    。（二）被告乙○應將坐落於台南市○○段第八二四地號土地上，建號一００四
    號（建物門牌號碼：台南市○○路八二號）如附圖一所示Ｂ（即編號四二二號）
    部分（佔用面積及位置以實測為準）之地上建物，遷讓交還予原告。（三）被告
    己○○應將坐落於台南市○○段第八二四地號土地上，建號一００四號（建物門
    牌號碼：台南市○○路八二號）如附圖一所示Ｃ（即編號四三六）部分（佔用面
    積及位置以實測為準）之地上建物，遷讓交還予原告。（四）被告戊○○應將坐
    落於台南市○○段第八二四地號土地上，建號一００四號（建物門牌號碼：台南
    市○○路八二號）如附圖一所示Ｄ（即編號四三一）部分（佔用面積及位置以實
    測為準）之地上建物，遷讓交還予原告。」嗣經本院履勘現場並囑託台南市台南
    地政事務所製作如附圖二所示複丈成果圖後，原告具狀變更其聲明為：「（一）
    被告小東市場管委會與被告庚○○應將坐落於台南市○○段第八二四地號土地上
    ，建號一００四號（建物門牌號碼：台南市○○路八二號），如附圖二所示編號
    四三０、四三一部分土地面積各０‧００二四公頃之地上建物，遷讓交還予原告
    。（二）被告乙○應將坐落於台南市○○段第八二四地號土地上，建號一００四
    號（建物門牌號碼：台南市○○路八二號），如附圖二所示編號四二二部分土地
    面積０‧００二四公頃之地上建物，遷讓交還予原告。（三）被告己○○應將坐
    落於台南市○○段第八二四地號土地上，建號一００四號（建物門牌號碼：台南
    市○○路八二號），如附圖二所示編號四三六部分土地面積０‧００二四公頃之
    地上建物，遷讓交還予原告。（四）被告黃朝揚應將坐落於台南市○○段第八二
    四地號土地上，建號一００四號（建物門牌號碼：台南市○○路八二號），如附
    圖二所示編號四三二部分土地面積０‧００二四公頃之地上建物，遷讓交還予原
    告。」而被告等對原告變更其聲明亦無異議，而為本案言詞辯論，合於前揭規定
    ，應予准許，先此敘明。
二、本件原告起訴主張：坐落台南市○○段八二四地號土地上建號一○○四號即門牌
    號碼台南市○○路八二號之地面層臨時攤販集中場（面積０‧一三八三七五公頃
    ），係原告所有，詎該建物遭被告小東市場管委會、庚○○、乙○、林己○○、
    戊○○等無正當權源各自占用該建物如附圖二所示編號四三０與四三一、四二二
    、四三六、四三二部分之攤位（占用攤位面積均為０‧００二四公頃），拒不返
    還，爰依民法第七百六十七條物上請求權之法律關係，請求被告等遷讓該攤位並
    交還原告等語，並聲明：（一）被告小東市場管委會與被告庚○○應將坐落於台
    南市○○段第八二四地號土地上，建號一００四號（建物門牌號碼：台南市○○
    路八二號），如附圖圖所示編號四三０、四三一部分土地面積各０‧００二四公
    頃之地上建物，遷讓交還予原告。（二）被告乙○應將坐落於台南市○○段第八
    二四地號土地上，建號一００四號（建物門牌號碼：台南市○○路八二號），如
    附圖二所示編號四二二部分土地面積０‧００二四公頃之地上建物，遷讓交還予
    原告。（三）被告林己○○應將坐落於台南市○○段第八二四地號土地上，建號
    一００四號（建物門牌號碼：台南市○○路八二號），如附圖二所示編號四三六
    部分土地面積０‧００二四公頃之地上建物，遷讓交還予原告。（四）被告戊○○應將坐落於台南市○○段第八二四地號土地上，建號一００四號（建物門牌號
    碼：台南市○○路八二號），如附圖二所示編號四三二部分土地面積０‧００二
    四公頃之地上建物，遷讓交還予原告。（五）願供擔保，請准予宣告假執行。
三、被告則以：（一）本件原告請求遷讓房屋事件，係要求被告小東市場管委會等人
    遷讓坐落台南市○○段第八二四地號土地上、建號一００四號部分之地上建物，
    並返還於原告；惟關於被告乙○所占有之編號四二二號攤位，業經台灣高等法院
    台南分院以九十二年上易字第二七號判決確定在案；另被告戊○○所占有之編號
    四三二號攤位，亦經台灣高等法院台南分院依九十年上易字第十六號判決確定在
    案，故原告對於被告乙○、戊○○等所提本件訴訟，顯無權利保護必要。而被告
    林己○○所占有編號四三六攤位部分，亦經台灣高等法院台南分院以九十年度上
    易字第一四六號判決確定在案，原告再行起訴，顯與法有違。（二）被告等人之
    攤位，並非無權占有：於七十五年間，系爭地號上之建物，係由小東零售市場股
    份有限公司（以下簡稱小東公司）興建，再由被告等人向其購買攤位，購買之時
    已約明可辦產權登記，是被告等應早於七十五年間，即已取得系爭攤位之所有權
    ，僅因系爭攤位屬違章建築而無法辦理移轉登記；嗣後於七十七年七、八月間，
    小東公司以補立契約為名，詐騙攤販簽訂一紙附有使用期限之買賣合約，並旋於
    簽約後將所有土地、建物移轉給訴外人穎裕公司，再移轉給邱文福，再由邱文福
    於八十七年八月十五日移轉給原告丙○，原告固基於所有權人地位，要求被告返
    還建物，惟被告等確非無權占有系爭建物。（三）又不動產之買賣，固以先辦妥
    所有權移轉登記者，應受法律保護。然若買受時間在後（如本件之原告），但所
    有權移轉登記在先者，於買受之前，明知或可得而知有二重買賣情形，是否仍能
    對買受在先並已占有標的物之占有人（如本件之被告等人），行使民法第七百六
    十七條之所有物返還請求權？依司法院釋字第三四九號解釋理由書所載「於第三
    人明知或可得而知之情形下，債權契約仍可對第三人發生法律上效力」；另依最
    高法院四十八年台上字第一０六五號判例，亦認定基於維持法律秩序之安定性，
    債權契約對於第三人仍可繼續存在。本件原告於八十七年八月十五日與訴外人邱
    文福簽訂小東市場建物買賣契約，而在簽約之日不足一個月前（八十七年七月二
    十四日），因拆除小東市場「違建」所引發之警民衝突事件，亦迭經報紙刊載，
    而系爭建物價值性高，原告於簽約之前，顯不可能對於買賣標的不進行調查與瞭
    解，故原告於買受系爭建物之前，對於系爭建物產權紛爭，早已知之甚詳，依前
    開最高法院判例及大法官解釋意旨，被告等人對於原告自非無權占有，原告提起
    本件遷讓房屋之訴顯無理由。（四）原告提起本訴顯屬權利濫用：原告於八十七
    年八月取得所有權後，立即於八十八年六月間與台南市政府達成「價購補償協議
    書」，獲得市政府高達五億二千八百一十三萬八百四十八元之徵收補償金，獲得
    「暴利」近三分之一即一億八千萬元，另又協議補償建物部分一億一千五百萬元
    ，而被告等於七十五年間因相信該市場之興建是屬合法，以為購得店鋪「攤位所
    有權」之攤販，若竟成為無權占有他人建物者，非僅無權依購得之應有部分比例
    ，受領上開市政府之補償金，而當年支付高昂價金所購攤位，更面臨現所有權人
    之追討，其失事理之平，尤其違反誠信原則，均顯而易見等語資為抗辯。並聲明
    ：（一）原告之訴及其假執行之聲請均駁回。（二）如受不利判決，准供擔保請
    准免為假執行。
四、經查，原告主張坐落台南市○○段八二四地號土地上建號一００四號即門牌號碼
    台南市○○路八二號如附圖二所示編號四二二、四三０與四三一、四三六部分（
    面積各為０‧００二四公頃）攤位為其所有，而為被告乙○、小東市場管委會、
    林己○○占用之事實，業據提出建物登記謄本為證，並經本院會同台南市台南地
    政事務所勘測屬實，分別製有勘驗筆錄及土地複丈成果圖在卷可稽，復為被告乙○、小東市場管委會、林己○○所不爭執，自堪信為真實。原告又主張如附圖二
    攤位編號四二二、四三０與四三一、四三二、四三六部分為被告等無權占有等語
    ，然為被告所否認，並以前揭情詞置辯，是本件兩造爭執之點如下：（一）被告
    乙○占有如附圖二編號四二二號攤位，是否業經台灣高等法院台南分院九十二年
    上易字第二七號判決確定？被告戊○○占有如附圖二編號四三二號攤位，是否亦
    經台灣高等法院台南分院九十年上易字第十六號判決確定？編號四三六攤位之占
    有人是否亦經台灣高等法院台南分院九十年度上易字第一四六號判決確定而不得
    再行起訴？（二）如附圖二編號四三０、四三一攤位之占有人係被告小東市場管
    委會或係被告庚○○？被告戊○○是否係如附圖二編號四三二攤位之現占有人？
    （三）被告等是否有權占有？即被告等得否以其與小東公司之買賣契約對抗原告
    ？（四）原告請求被告等遷讓系爭攤位，是否有權利濫用之情事？
五、按訴訟法上所謂一事不再理之原則，乃指同一事件已有確定之終局判決者而言，
    其所謂同一事件，必同一當事人就同一法律關係而為同一之請求，若此三者有一
    不同，即不得謂為同一事件，自不受確定判決之拘束。而確定判決之既判力，除
    法律另有規定外，以訴訟標的經表現於主文判斷之事項為限，判決理由中所涵之
    其他法律上或事實上之判斷，並無既判力（最高法院七十年度台上字第七三０號
    判決參照）。且判決之既判力，係僅關於為確定判決之事實審言詞辯論終結時之
    狀態而生，故在確定判決事實審言詞辦論終結後所後生之事實，並不受其既判力
    之拘束（最高法院三十九年度台上字第二一四號判例參照）。本件被告乙○、戊○○辯稱其占有如附圖二編號四二二號、四三二號攤位之事實業經台灣高等法院
    台南分院分別以九十二年上易字第二七號、九十年上易字第一六號判決確定，且
    編號四三六攤位之占有人亦經台灣高等法院台南分院以九十年度上易字第一四六
    號判決認定在案云云，惟查：
    （一）本院九十年度訴字第二０九一號及台灣高等法院台南分院九十二年上易字
          第二七號判決所認定之事實係訴外人丁○○是否無權占有編號四二一攤位
          ；而本院九十年度訴字第一九八六號及台灣高等法院台南分院九十二年上
          易字第一六號判決所認定之事實則係被告戊○○是否無權占有編號四二四
          攤位，有該等判決附本院九十二年度聲字第七一二號（本件起訴前原告聲
          請保全證據）卷可稽，然本件原告請求被告等所遷讓之攤位並不包括編號
          四二一、四二四之攤位，是被告乙○、戊○○所辯自不足憑採。
    （二）而原告雖曾以被告林己○○無權占有系爭編號四三六之攤位為由，訴請被
          告林己○○遷讓返還，經本院八十八年度訴字第一八九三號及台灣高等法
          院台南分院九十年度上易字第一四六號駁回原告之訴確定在案，惟上開判
          決係以被告林己○○非系爭編號四三六攤位之現占有人為由判決原告敗訴
          ，此亦有該判決附卷可憑，然本件原告起訴主張被告林己○○占有系爭編
          號四三六攤位之事實，係在前案第二審法院言詞辯論終結以後所發生者，
          此亦為被告林己○○所自承（九十二年十月二十三日本件言詞辯論筆錄參
          照），是原告請求被告林己○○遷讓返還編號四三六之攤位，自不受前案
          既判力之拘束，被告林己○○所辯亦不足採信。
六、又按以無權占有為原因，請求返還所有物之訴，被告對原告就其物有所有權存在
    之事實無爭執，而僅以非無權占有為抗辯者，原告於被告無權占有之事實，無舉
    證責任。被告應就其取得占有，係有正當權源之事實證明之（最高法院九十一年
    度台上字第二一八二號判決參照）。查被告戊○○雖抗辯其非如附圖二編號四三
    二攤位之占有人云云，然查，被告戊○○於九十二年八月二十六日具狀答辯時，
    並未抗辯其非編號四三二攤位之占有人，而僅辯稱其非無權占有云云，此有該答
    辯狀在卷可稽，嗣於九十二年九月五日本院履勘現場時，被告庚○○亦陳稱編號
    四三二攤位係被告戊○○所占有，復參諸原告所提出小東魚丸店即編號四三二攤
    位現占有人之照片顯示，被告戊○○確在該攤位前製作、販賣魚丸，是被告戊○○遲至九十二年十月八日本件言詞辯論時始辯稱其非該攤位之占有人，而復未提
    出其他事證以實其說，其所辯自不足採信。
七、再按民事訴訟法第四十條第三項固規定非法人之團體，設有代表人或管理人者，
    有當事人能力，惟並非泛指設有代表人或管理人之任何團體，均有當事人能力。
    非法人團體之成立，應具備下列要件：(1)必須團體為多數人所組成。(2)必須團體
    有一定之組織及名稱。(3)必須團體有一定之目的。(4)必須團體有一定之事務所或
    營業所為其活動中心。(5)必須團體有獨立之財產，並與其構成員之財產截然有別
    。(6)必須團體設有代表人或管理人對外代表團體。(7)對外為法律行為，必須以團
    體名義為之（最高法院七十一年台上字一七八號判決參照）。且無權占有人為法
    人者，例如某公司的董事無權占有他人土地作為公司停車場，在此情形，法人為
    占有人，董事為法人的機關，其對物事實上支配應歸屬於法人，而以法人為占有
    人（王澤鑑著民法物權第一冊二００一年四月修訂版第一六八頁參照）。查本件
    被告小東市場管委會係小東市場內取得攤位者為達一定共同目的之結合體，有一
    定之組織及名稱，會址設在台南小東路八二號，亦有獨立之經費來源及會計決算
    ，而與會員之財產截然有別，且設有代表人對外代表團體，此有被告小東市場管
    委會所提出「台南市小東市場管理自治管理委員會組織章程」在卷可稽，復為原
    告所不爭，是被告小東市場管委員雖無法人資格，但與社團法人有同一實質，在
    法律上為雖無權利能力團體，而屬非法人團體之一種，然其既現實占有如附圖二
    編號四三０、四三一攤位，則原告以之為被告小東市場管委會起訴請求其遷讓並
    交還，尚非無據。而被告庚○○係為被告小東市場管委會占有如附圖二編號四三
    ０、四三一攤位乙節，此為兩造所不爭，揆諸前開說明，該攤位之占有人自非被
    告庚○○，而係被告小東市場管委會，是原告請求被告庚○○遷讓該攤位，於法
    難謂有據，應予駁回。
八、又司法院大法官釋字第三四九號解釋理由書固宣示：「民法上之法律行為，有債
    權行為與物權行為，除法律有特別規定外，前者於特定人間發生法律上之效力，
    後者於以公示方法使第三人得知悉之狀態下，對任何第三人均發生法律上之效力
    。故動產以交付為公示方法，不動產以登記為公示方法，而以之作為權利取得、
    喪失、變更之要件，以保護善第三人。如其事實為第三人明知或可得而知，縱為
    債權契約，其契約內容仍非不得對第三人發生法律上之效力。」惟此解釋係以解
    決最高法院四十八年台上字第一０六五號判例是否違憲之疑義為目的，依最高法
    院四十八年台上字第一０六五號判例「共有人於與其他共有人訂立共有物分割或
    分管之特約後，縱將其應有部分讓與第三人，其分割或分管契約，對於受讓人仍
    繼續存在。」足見司法院大法官釋字第三四九號解釋，乃在解決共有人間訂立共
    有物分割或分管特約後，對受讓應有部分之第三人之拘束力，在此範圍外，應非
    釋字第三四九號解釋之適用範圍。是該解釋就現今民法體系下仍應無適用於一物
    二賣（即二重買賣）之案例情形為是，因為立法者關於一物二賣之案例已設有請
    求權基礎以為規範，因此，如再援用債權物權化法理以為主張，即與民法第一條
    ：「民事，法律所未規定者，依習慣，無習慣者，依法理。」之規定意旨不符，
    而難謂具有正當性；再者，民法第四百二十五條雖為債權物權化之明文，惟立法
    者實仍考量所有權之圓滿行使應受保障，此觀第二項之修正理由：「本條第一項
    規定買賣不破租賃原則，具有債權物權化之效力，在長期或未定期限之租賃契約
    ，其於當事人之權義關係影響甚鉅，宜付公證，以求其權利義務內容合法明確，
    且可防免實務上常見之弊端，‧‧‧。故明定未經公證之不動產租賃契約，其期
    限逾五年或未定期限者，排除買賣不破租賃原則，而不適用第一項之規定，爰增
    訂第二項。」可明，是債權物權化之法理並不能無限地壓縮所有權之權能甚或完
    全排除，而於一物二賣之案例，苟前買受人（債權人）可對抗後買受人（物權人
    ），因前買受人之債權內容乃為請求移轉物權，是否即謂前買受人可請求出賣人
    或後買受人移轉物權，如此一來，後買受人之物權將完全喪失，而非僅受到部分
    壓縮，惟此已全然破壞民法物權體系，而不應為債權物權化法理之合理適用範圍
    。故本件不論原告主觀上是否明知或可得而知被告等與小東公司間就系爭攤位有
    所有權買賣之債權關係，因債權物權化之法理尚無適用於一物二賣之案例情形，
    被告自不得以其與小東公司間之債權關係對抗物權人即原告，則原告依民法第七
    百六十七條前段規定為本件請求，乃其合法權利之正當行使，要難認為有何濫用
    權利之情事，則被告援引司法院大法官釋字第三四九號解釋，抗辯原告有權利濫
    用之情事云云，並無可取；從而，原告請求被告等遷讓交還系爭建物，即非無據
    。
九、再者，通常以之為權利濫用之實體法依據之民法第一百四十八條第一項係規定：
    「權利之行使，不得違反公共利益或以損害他人為主要目的。」因此，權利濫用
    禁止原則，於適用時除須注意權利人於行使權利時，在主觀上有無以損害他人為
    主要目的外，在客觀上尚須綜合權利人因權利行使所能取得之利益與其權利之行
    使對他人及整個社會國家可能予以之損失，加以比較衡量（最高法院五十六年度
    台上字第一六二一號判決參照）；而權利之行使，是否以損害他人為主要目的，
    應就權利人因權利行使所能取得之利益，與他人及國家社會因其權利行使所受之
    損失，比較衡量以定之。倘其權利之行使，自己所得利益極少而他人及國家社會
    所受之損失甚大者，非不得視為以損害他人為主要目的，此乃權利社會化之基本
    內涵所必然之解釋（最高法院七十一年台上字第七三七號判例參照）。被告就系
    爭攤位既未能舉證證明對原告有何得對抗之合法占有權源，則原告收回系爭攤位
    之目的，縱在履行其與台南市政府之價購補償協議書之義務，已難認係以損害被
    告為主要目的，至於台南市政府是否依監察院函旨安置攤販，與原告請求被告遷
    還系爭攤位無關，則衡量比較後，即難認原告有何濫用權利之情事。因之，姑不
    論原告收回系爭攤位攸關能否受取台南市政府之百分之二十之價購補償款，即或
    原告收回系爭攤舖後將予以拆除，而無分毫利益，此亦屬原告行使「所有權」當
    中之事實上處分權限，毫無權利濫用可言；被告援引司法院大法官釋字第三四九
    號解釋，抗辯原告目前亦無收回地上臨時建物予以拆除之必要性，其起訴並無訴
    之利益且為權利之濫用云云，亦無可採。
十、末按所有人對於無權占有或侵奪其所有物者，得請求返還之。對於妨害其所有權
    者，得請求除去之。有妨害其所有權之虞者，得請求防止之，民法第七百六十七
    條定有明文。本件系爭攤位為原告所共有，遭被告等無權占有，已詳如前述，故
    原告本於所有權，訴請被告小東市場管委會、乙○、戊○○、林己○○應將坐落
    台南市○○段八二四地號土地上建號一００四號（建物門牌號碼：台南市○○路
    八二號）如附圖二所示編號四三０與四三一、四二二、四三二、四三六攤位（面
    積各０‧００二四公頃）之攤位遷讓交還予原告部分為有理由，應予准許；逾此
    部分之請求則無理由，應予駁回。又兩造陳明願供擔保，聲請宣告假執行或免為
    假執行，經核原告勝訴部分，合於法律規定，爰分別酌定相當之擔保金額宣告之
    ；原告其餘假執行之聲請，因訴之駁回而失所依據，不予准許。
十一、結論：原告之訴為有部分理由，部分無理由，依民事訴訟法第七十九條、第三
      百九十條第二項、第三百九十二條第二、三項，判決如主文。
中　　　華　　　民　　　國　  　九十三　　年　　  一　　月　　  二  　　日
                                臺灣臺南地方法院民事第三庭
~B法　　　官　洪碧雀
右為正本係照原本作成
如對本判決上訴，須於判決送達後廿日內向本院提出上訴狀
中　　　華　　　民　　　國　  　九十三　　年　　  一　　月　　  二  　　日
~B法院書記官　林清薰
